【裁判字號】    96,上,113
【裁判日期】    971119
【裁判案由】    分割共有物
【裁判全文】
臺灣高等法院臺中分院民事判決  96年度上字第113號
上  訴  人  戊○○
            丁○○○
            己○○
            辛○○
共      同
訴訟代理人  蔡奉典律師
複  代理人  乙○○
複  代理人  壬○○
被  上訴人  丙○○
訴訟代理人  林世祿律師
複  代理人  甲○○
上列當事人間請求分割共有物事件，上訴人對於民國96年2月15
日臺灣彰化地方法院95年度訴字第648號第一審判決提起上訴，
本院於97年11月5日言詞辯論終結，判決如下：
    主  文
原判決廢棄。
兩造共有坐落彰化縣大村鄉○○段大崙小段二三一之一地號、地
目田、面積七二九三平方公尺之土地其分割方法，如附圖所示編
號Ａ部分面積一六一點零六平方公尺分歸上訴人丁○○○取得，
Ｂ部分面積二五九點零六平方公尺分歸上訴人己○○取得，Ｃ部
分面積三八八點一○平方公尺分歸上訴人戊○○取得，Ｄ部分面
積三四六○點九○平方公尺分歸上訴人辛○○取得，Ｅ部分面積
三○二六點二三平方公尺分歸被上訴人取得。
訴訟費用由兩造按附表所示原應有部分比例負擔。
    事實及理由
一、被上訴人於原審起訴主張：系爭坐落彰化縣大村鄉○○段大
    崙小段二三一之一地號土地、地目田、面積七二九三平方公
    尺（下稱系爭土地）為兩造所共有，應有部分為被上訴人丙
    ○○7519分之3119，上訴人戊○○、丁○○○、己○○及辛
    ○○依序為7519分之400、166、267及3567；系爭土地並無
    訂不分割之契約或期限，亦無物之使用目的不能分割之情形
    ，惟因未能達成協議分割，爰依民法第823條第1項及第824
    條第2項規定，求為依彰化縣員林地政事務所複丈日期95年
    12月27日即原審判決附圖二（以下簡稱附圖二）所示分割方
    法裁判分割之判決。原審判決如被上訴人主張之分割，上訴
    人提起上訴，被上訴人答辯聲明：上訴駁回；並補稱系爭土
    地嗣後重測，重測後面積有更正，請依更正後之分割方法為
    分割。
二、被上訴人則以：
  (一)被上訴人所提如原審判決附圖二分割方案，與系爭土地上建
    物及農作物使用現狀不符，自有違分割之原則。被上訴人雖
    由法院拍賣轉轉取得系爭土地應有部分，惟依被上訴人之住
    家及耕地均在系爭土地附近，且由法院拍賣土地之交易慣例
    ，被上訴人應會到系爭土地現場瞭解等情，足見被上訴人於
    買受系爭土地應有部分時，即應知悉或可得而知系爭土地之
    使用狀況，及上訴人辛○○之前手即訴外人游田與被上訴人
    之前前手即訴外人游金星間定有分管協議之事實，故被上訴
    人就系爭土地之使用，仍應受該分管協議內容之拘束，且上
    訴人所提分割方案亦與分管契約相符，並與系爭土地之使用
    現況無違，故本件應無鑑價找補之必要等語置辯。
  (二)上訴人另於本院補陳：原判決將系爭土地上已供40年以上之
    道路（即原判決附圖三所標示之Ｐ部分分割給上訴人丁○○
    ○、己○○、戊○○等三人分別所有，但該部分如已成法定
    既成道路，則即使分配給上訴人丁○○○、己○○、游松茂
    等三人，該三人亦無法將該道路廢止作為私用。如此則原判
    決之分割方案對該第三人並不公平。故該道路用地應由全體
    共有人保持共有較合理，將來通行也比較沒有糾紛。又該道
    路用地如由全體共有人保持共有，則被上訴人所辯稱: 「如
    依上訴人主張之分割方案分割，則被上訴人將無道路引起通
    行權之糾紛」之疑慮即不存在。
  (三)上訴聲明：1.原判決廢棄；2.請求依照彰化縣員林地政事務
    所96年11月12日43字2044號複丈成果圖之分割方法分割。
三、按各共有人，得隨時請求分割共有物。共有物之分割方法，
    不能協議決定者，法院得因任何共有人之聲請，命以原物分
    配於各共有人。民法第八百二十三條第一項及第八百二十四
    條第二項分別定有明文。被上訴人主張系爭土地為兩造所共
    有，應有部分為被上訴人丙○○7519分之3119，上訴人戊○
    ○、丁○○○、己○○及辛○○依序為7519分之400、166、
    267及3567；兩造間就系爭土地並未訂有不分割之特約，亦
    未因物之使用目的而有不能分割之情形，被上訴人曾商請上
    訴人協議分割，均無結果之事實，已據其提出土地登記謄本
    及地籍圖謄本各乙件為憑，亦為上訴人所不爭執，被上訴人
    此部分之主張自堪信為真實。則被上訴人基於系爭土地共有
    人之共有物分割請求權訴請裁判分割，依首揭法條規定，即
    無不合，應予准許。
四、得心證之理由：
  (一)查系爭土地之地目田，屬特定農業區農牧用地，地形尚稱方
    正，其北側有大崙路作為聯外道路（見本院卷80頁之照片）
    ，系爭土地東側坵塊有上訴人己○○、丁○○○、辛○○、
    戊○○及訴外人游金亨分別建有木造、磚造或鐵皮造建物座
    落其上，並有私設通道聯絡大崙路，上述土地坵塊以西之其
    餘土地，則分由被上訴人及上訴人辛○○種植柑橘，該大崙
    路連接三合院間有一長約55公尺寬約3．8公尺之既成道路，
    巷底有車庫等情，業經原審會同兩造及測量人員勘測系爭土
    地明確，製有勘驗筆錄附卷可憑，並有彰化縣員林地政事務
    所複丈日期九十五年九月十四日複丈成果圖可憑，復經本院
    履勘屬實。另系爭土地究應如何分割，始為適當公平，固有
    兩造分別提出如原審判決附圖一、二案所示之分割方案，二
    者差異僅在分配予被上訴人及上訴人辛○○所有之土地位置
    ，其中上訴人提出如原審判決附圖一方案所示，主張係以上
    訴人辛○○之前手即訴外人游田與被上訴人之前前手即訴外
    人游金星間定有分管協議，及被上訴人係明知或可得而知系
    爭土地早有分管協議存在等語，被上訴人則否認系爭土地有
    分管協議之情事，縱有分管情事，其亦不知等語。按裁判上
    定共有物分割之方法，法院本有自由裁量權，僅須斟酌共有
    物之性質及其經濟效用，作公平合理之分配即可，不受任何
    共有人主張之拘束，縱令共有人原已訂有分管契約，並經劃
    定範圍由各共有人分別占有使用，法院為裁判分割時固宜顧
    及之，然不得因此據為決定分割方法之唯一標準。查：被上
    訴人係於九十四年間透過法院拍賣程序買受並取得系爭土地
    之應有部分乙節，為兩造是認在卷，並有系爭土地之土地登
    記謄本附卷可佐，而上訴人辛○○主張系爭共有人之前手間
    曾就系爭土地有分管協議存在，分管約定即如使用現況所示
    乙節，固據其提出游金星、游田所為立約書影本一件為證，
    然被上訴人否認知悉或可得而知有此分管協議，上訴人辛○
    ○亦未舉證以實其說，其所稱依被上訴人之住家及耕地均在
    系爭土地附近，且由法院拍賣土地之交易慣例，被上訴人應
    會到系爭土地現場瞭解，足見被上訴人於買受系爭土地應有
    部分時，即應知悉或可得而知系爭土地之使用狀況云云，究
    屬其片面之詞，尚難憑採，故上訴人辛○○主張系爭土地之
    分管協議縱令存在，既為被上訴人所不知，參照司法院大法
    官會議釋字第三四九號解釋意旨，對被上訴人自無拘束力可
    言。且分割與分管有間，分別共有之各共有人，按其應有部
    分對於共有物之全部有使用收益之權，所謂應有部分，係指
    分別共有人得行使權利之比例，而非指共有物之特定部分，
    因此分別共有之各共有人，得按其應有部分之比例，對於共
    有物之全部行使權利。至於共有物未分割前，各共有人實際
    上劃定範圍使用共有物者，乃屬一種分管性質，與共有物之
    分割不同。分管契約，係共有人就共有物之使用、收益或管
    理方法所訂定之契約，而共有人請求分割共有物，應解為有
    終止分管契約之意思。是系爭土地之分管契約，已因被上訴
    人提起本件分割共有物訴訟，而當然終止。且分管契約與協
    議分割契約不同，前者以共有關係繼續存在為前提，後者以
    消滅共有關係為目的，故裁判上分割共有土地時，並非必須
    完全依分管契約以為分割，而應斟酌土地之經濟上價值，並
    求各共有人分得土地之價值相當，利於使用（最高法院85年
    度台上字第53號判決參照）。證人庚○○雖於本院證稱被上
    訴人購買系爭共有土地時即已知悉無通道云云，惟系爭土地
    北側有大崙路作為聯外道路，已如前述，自不足為被上訴人
    不利之證明。況依被上訴人所主張如原審判決附圖二方案分
    割，則被上訴人與上訴人辛○○分得位置均緊鄰系爭土地北
    側之大崙路，均霑通行便利，且系爭土地除上訴人己○○、
    丁○○○、辛○○、戊○○及訴外人游金亨所建建物及私設
    通道外，以西之其餘土地，係由上訴人辛○○及原告種植柑
    橘，已如上述，依附圖二方案分割，對上訴人辛○○及被上
    訴人並無何不利或不便；若採上訴人所主張之分割方案，將
    緊鄰大崙路之土地全部劃歸上訴人辛○○取得，而將位於上
    訴人辛○○分得土地南側部份劃歸被上訴人取得，不僅該二
    人權益失衡，被上訴人尚須借道他人分得土地出入，非但不
    便，亦易滋紛擾，為兼顧兩造間在系爭土地分割後之經濟利
    益相當，系爭土地分割方案應以被上訴人提出如附圖二案所
    示最為公平、適當。
  (二)依原審上訴人所提之分割方案及勘驗測量筆錄（見原審卷第
    二宗第11頁）可知，上訴人丁○○○、己○○、戊○○等三
    人均同意依佔有現狀為分割，故上訴人於本院主張：「原判
    決將系爭土地上已供40年以上之道路（即原判決附圖三所標
    示之Ｆ部分）分割給上訴人丁○○○、己○○、戊○○等三
    人分別所有，但該部分已經成為既成道路，則即使分配給上
    訴人丁○○○、己○○、游松茂等三人，該三人亦無法將該
    道路廢止私用，．．．。故該道路用地應由全體共有人保持
    共有較合理，將來通行也比較沒有糾紛。」云云，其有違「
    禁反言」原則，而原審所採之分割方案，並無排水、灌水問
    題，亦無不公平之情事。
  (三)末依彰化縣大村鄉○○段大崙小段二三一、二三八地號土地
    謄本 (見本院卷第一宗第73至79頁)，足證現有路乃供二三
    一地號等特定共有人使用，非供不特定人通行，且亦未編為
    「巷道」，故被上訴人無須對分配到私設道路之共有人為補
    償。至於上訴人在本院所主張之分割方法，祇依其意願而保
    持共有，道路部分由被上訴人、上訴人辛○○、己○○、戊
    ○○等人共有，若未此方案分割即不保持共有，近乎綁架，
    已難為取，況道路未經全體共有人同意，僅由其中共有人保
    持共有，尚難謂係因物之使用性質而不得分割之情事，復未
    如對造按更正後面積作成分割方案，自不足取。
六、從而，原審依被上訴人之請求，將兩造共有坐落彰化縣大村
    鄉○○段大崙小段二三一之一地號、地目田、面積七二九三
    平方公尺之土地分割，如原審判決附圖二所示分割方法為分
    割，固非無見，惟原審未及審酌系爭土地嗣後重測，面積已
    有變更，仍有未洽，而被上訴人乃依修正後之面積作成相似
    之分割方案，上訴論旨雖未指摘，然原判決既有未洽，自屬
    不能維持。應由本院予以廢棄改判，爰判決如主文所示。又
    在本院審理期間，被上訴人因應上訴人主張而採丁○○○與
    辛○○保持共有之分割方法，惟上訴人卻出爾反爾，致生無
    益費用，此部分之費用應由上訴人負擔，惟兩造均未依本院
    通知提出所有之訴訟費用明細，致無從明白兩造所有支出訴
    訟費用，爰以兩造之行為可認按當時之訴訟程度為伸張或防
    禦權利所必要，故由勝訴之上訴人亦負擔一部分訴訟費用，
    併此敘明。
七、本件事證已臻明確，兩造其餘攻擊防禦方法與舉證，核與判
    決結果無影響，爰不逐一論述，附此敘明。
八、據上論結，本件上訴為有理由，依民事訴訟法第450條第1項
    、第78條、第85條第1項前段，判決如主文。
中    華    民    國    97    年    11    月    19    日
                  民事第五庭    審判長法  官  林陳松
                                      法  官  古金男
                                      法  官  鄭金龍
以上正本係照原本作成。
如對本判決上訴，須於收受判決送達後20日內向本院提出上訴書
狀，其未表明上訴理由者，應於提出上訴後20日內向本院提出上
訴理由書（須按他造人數附具繕本）。
上訴時應提出委任律師為訴訟代理人之委任狀。具有民事訴訟法
第466條之1第1項但書或第2項之情形為訴訟代理人者，另應附具
律師及格證書及釋明委任人與受任人有該條項所定關係之釋明文
書影本。
                                      書記官  陳振海
中    華    民    國    97    年    11    月    20    日
                                                      Ｍ
附表：
共有人     應有部分
戊○○    7519分之400
丙○○    7519分之3119
丁○○○  7519分之166
己○○    7519分之267
辛○○    7519分之3567


司法院資訊處製作；財團法人民間司法改革基金會備份。
